【裁判字號】    97,消債更,58
【裁判日期】    970923
【裁判案由】    更生事件
【裁判全文】
臺灣花蓮地方法院民事裁定            97年度消債更字第58號
聲  請  人  甲○○
即  債務人
上列當事人因消費者債務清理事件聲請更生，本院裁定如下：
    主  文
更生及保全處分之聲請均駁回。
聲請費用由聲請人負擔。
    理  由
一、本件聲請意旨略以：債務人因自民國90至93年間投資不當造
    成債務累積過大，95年底雖與各無擔保債權銀行達成協商，
    約定自96年1月起每月應繳納金額新台幣（下同）42,645元
    ，惟債務人每月收入僅50,000元，扣除基本生活支出及扶養
    父母之費用共計為41,273元，所剩金額不足償還協商成立之
    金額，實遠超過債務人所能承載之極限，無力繼續維持繳款
    ，而於96年2月毀諾，有不可歸責於債務人之事由，致履行
    顯有重大因難。又債務人因身為上市公司採購人員，實屬敏
    感職務，懇請保全債務人每月薪資以還清債務及安家，為此
    爰依消費者債務清理條例提出本件更生之聲請等語。
二、按聲請更生或清算不合程式或不備其他要件者，法院應以裁
    定駁回之，但其情形可以補正者，法院應定期間先命補正，
    消費者債務清理條例第8條定有明文。次按債務人與金融機
    構協商成立者，不得聲請更生或清算，但因不可歸責於己之
    事由，致履行顯有重大困難者，不在此限；本條例施行前，
    債務人依金融主管機關協調成立之中華民國銀行公會會員辦
    理消費金融案件無擔保債務協商機制與金融機構成立之協商
    ，準用前項之規定，消費者債務清理條例第151條第5項、第
    6項亦分別有明文規定。衡諸債之關係，係以當事人間之信
    賴關係為基礎，為社會經濟組織之重要支柱，故當事人於以
    法律行為追求自己之利益之際，亦應顧及對方之利益，並考
    量債權債務在社會上之作用，本於誠實及信用之原則，行使
    債權及履行債務。是對於已陷入經濟上困境之消費者，若任
    其於惡性循環之債務窘境中自生自滅，將衍生嚴重之社會問
    題，難以維持安定之社會經濟秩序，故為兼顧債權人、債務
    人雙方之利益，對陷於經濟上困境之消費者，乃允其於消費
    者債務清理條例施行後，得選擇以重建型之更生程序或清算
    型之清算程序清理其債務，藉以妥適調整債務人與債權人及
    其他利害關係人間之權利義務關係，保障債權人獲得公平受
    償，並謀求消費者經濟生活之重建復甦機會。惟對於已與金
    融機構協商成立，或於本條例施行前，已依金融主管機關協
    調成立之中華民國銀行公會會員辦理消費金融案件無擔保債
    務協商機制與金融機構成立協商之債務人，若非因不可歸責
    於己之事由，致履行顯有重大困難，僅係為圖謀減免債務，
    而不為債務之履行，自有違債權契約為誠信契約之本旨，故
    依消費者債務清理條例第151條第6項準用同條第5項前段之
    規定，不得聲請更生或清算，始能避免肇致道德危險。
三、經查：
  (一)債務人於95年底與各無擔保債權銀行成立債務協商，協議自
    96年1月起債務人每月償還42,645元，分120期，利率4％，
    此有協議書及無擔保債務還款計畫在卷可稽（見本院卷第15
    、16頁），又債務人自承其僅於96年1月還款1期，自96年2
    月起即告毀諾，目前則處於毀諾狀態（見本院卷第5頁）。
  (二)按所謂因不可歸責於己之事由，致履行顯有重大困難之情形
    ，應係指聲請人與最大債權金融機構協商成立後，聲請人之
    經濟狀況、生活等客觀事實有顯著變動者而言。查債務人原
    任職於深微科技股份有限公司擔任採購經理，於95年12月8
    日遭公司以「工作表現不如預期」為由，予以解僱，且自96
    年1月15日起始任職於威剛科技股份有限公司迄今，此有臺
    北縣勞資關係協進會處理勞資爭議協調會議記錄及在職證明
    （見本院卷第93、28頁）在卷可參。由此觀之，債務人於95
    年底與金融機構協商當時，乃呈失業之狀態，是債務人就其
    失業、無收入狀態及每月生活必要支出費用，均屬協商當時
    所得預見，並得據以評估可否履行協商條件之事實，則債務
    人協商當時確實可預見其本身已因失業而無清償能力。是債
    務人於可預見其未來有不能清償之情事或不能清償之虞之情
    況下，仍與各無擔保債權銀行成立債務協商，致事後毀諾，
    自與前揭「不可歸責於己之事由致履行顯有重大困難」之要
    件不符。
  (二)至聲請人稱月收入為50,000元，每月除須繳交協商金額42,6
    45元外，尚須支付生活必要支出（含扶養費用10,000元）41
    ,273元，已遠遠超過其每月可負擔之金額等語。惟查：
  1.債務人之父魏玉岫於95年間有存款利息收入62,855元、薪資
    1,700元及其他收入4,510元，96年間有存款利息收入59,584
    元及其他收入1,530元，且其名下尚有土地1筆，現值為1,94
    2,500元；債務人之母黃麗華於95年間有存款利息收入25,34
    3元及其他收入750元，96年間有存款利息收入25,084元及薪
    資收入9,00元，且其名下尚有房屋、土地共2筆，現值為589
    ,075 元，此有魏玉岫及黃麗華2人之財政部臺灣北區國稅局
    95年度、96年度綜合所得稅各類所得資料清單及財產歸屬資
    料清單在卷可參（見本院卷第98-101及102-105頁），可知
    債務人之父母存款尚豐，復有投資，且2人名下均有不動產
    ，足認其2人均非無資力致不能維持生活之人，其自身即足
    以支應日常生活所需，顯無依賴負債數百萬元之債務人扶養
    之必要，惟聲請人仍將父母列為受扶養人，並主張其須負擔
    父母基本日常生活開銷，顯難採信。又縱認其父母確有受扶
    養之必要，然受扶養義務人除債務人外，尚有其胞弟魏道巍
    ，有戶籍謄本附卷可稽（見本院卷第19頁），且魏道巍於94
    年至96年間均於財團法人佛教慈濟綜合醫院任職，有固定之
    收入來源，每月薪資亦至少約有3萬2千餘元，此有魏道巍94
    年度至96年度綜合所得稅各類所得資料清單在卷可參（見本
    院卷第106-108頁），是魏道巍顯非不能分擔扶養費用。至
    債務人稱胞弟魏道巍家庭負擔沉重而無法負擔扶養費用，故
    由債務人獨自負擔，惟債務人既已負債累累，生活負擔亦同
    屬沉重，債務人卻仍選擇獨自負擔父母之扶養費用，債務人
    對其本身無法負擔顯可預見，自難謂其有不可歸於己致履行
    有重大困難之事由。況債務人對其所述須每月支出10,000元
    扶養費乙節，並未提出相關單據以為佐證，故其是否確實有
    扶養之事實，亦難採信。
  2.次按本條例之立法目的，係為使不幸陷入經濟困境之人得以
    清理債務、重建生活，並在清理過程中能保有符合人性尊嚴
    之最低基本生活，而非維持債務人過去慣常之寬逸生活，是
    於評估履行原協商方案是否顯有重大困難時，並非由債務人
    任意主張其基本生活費用之數額，否則將造成揮霍無度致難
    以履行原協商方案者，反而更容易進入更生程序之不合理現
    象。查本件債務人所提出每月必要支出（不含扶養費）包含
    伙食費8,000元、房屋支出16,269元（含房租14,500元、大
    樓管理費1,719元、住處車位費用50元）、水電費1,105元、
    瓦斯費312元、電信費2,407元（含行動、室內電話、網路1,
    887元及有線電視520元）、意外險保費300元、交通費1,80
    0元、公司機車車位費用200元及醫療費880元，共計31,273
    元，姑不論債務人上開所列個人每月伙食費9,000元、電信
    費2,407元等支出是否過高，僅以債務人一人獨居，卻選擇
    於房租高達14,500元、權狀坪數為30.75坪（有繳費收據在
    卷可參，見本院卷49頁）之房屋居住，且因債務人所承租之
    房屋係屬大廈，另須支出大樓管理費及較昂貴之水、電費（
    因分擔公共設施所使用之水、電費）等情觀之，對已負債達
    數百萬元之債務人而言，顯有過度，難謂合理。況債務人既
    因積欠債務而與債權銀行協商分期還款，對於本身之生活自
    應為相當之節制與取捨，以渡過難關；雖不必然須以最低之
    標準過生活，惟若冀求以再度削減債權之方式，維持個人得
    有一般正常水準之生活，對於債權人而言，亦屬不公。是本
    件債務人於協商後，絲亳未節撙支出，盡其所能減少其每月
    支出，以彌補過去因毫無節制地擴張信用下，積欠之債務，
    卻仍欲維持先前之生活品質與水準，致無力清償每月協商成
    立之金額，實有違履行債務應本誠實信用之原則，是其毀諾
    自難認屬不可歸責於己。
四、綜上所述，債務人聲請本件更生，其聲請事實已有不實，且
    其於協商時顯可預見其未來因給付協商成立之金額及生活必
    要費用，將導致支出之增加，卻仍保有過去寬逸之生活，未
    具備還款之誠意，據此，債務人並無具體事證證明其有何因
    不可歸責於己之事由，致依原協商條件履行顯有重大困難，
    則其聲請更生，應屬要件不備，依首揭條文之意旨，自應駁
    回其更生之聲請。又本件更生之聲請既經駁回，其依消費者
    債務清理條例第19條之規定，聲請本院就其財產為保全處分
    ，並為其他必要之保全處分，即失所附麗，應併予駁回，爰
    裁定如主文。
中    華    民    國    97    年    9     月    23    日
                        臺灣花蓮地方法院民事庭
                            法      官  陳燁真
以上正本係照原本作成。
如不服本裁定，應於裁定送達後10日內向本院提出抗告狀（應抄
附繕本），並繳納抗告費新臺幣1,000元。
中    華    民    國    97    年    9     月    24    日
                            法院書記官  王心怡


司法院資訊處製作；財團法人民間司法改革基金會備份。
